【裁判字號】    88,易,2556
【裁判日期】    890225
【裁判案由】    詐欺等
【裁判全文】
臺灣臺北地方法院刑事判決                        八十八年度易字第二五五六號
    公  訴  人  臺灣臺北地方法院檢察署檢察官
    被      告  丙○○
                乙○○
    選任辯護人  丁中原
                陳玉玲
右列被告因詐欺案件，經檢察官提起公訴（八十八年度偵字第二三六三號），本院判
決如左：
    主  文
丙○○、乙○○均無罪。
    理  由
一、公訴意旨略以：被告丙○○與乙○○原係夫妻關係（於民國八十七年二月二十日
    離婚登記），竟意圖為自己不法之所有，基於共同犯意之聯絡，於八十五年間，
    在台北市○○○路二０七號八樓Ａ室共同設立一辦公室，對外則由丙○○偽稱好
    利金銀珠寶有限公司（香港好利集團成員）駐台代表，並向丁○○等人誆稱渠等
    經營外匯買賣獲利甚豐，惟須更多資金調度，賺錢後立即清償云云，致丁○○陷
    於錯誤，而於八十五年五月間至八十六年十二月間陸續借與款項，共計匯入花旗
    銀行台北分行乙○○之帳戶內達新台幣（下同）五百八十八萬四千元，其中並由
    乙○○簽發二百零四萬之本票一紙，由丙○○背書交付丁○○以為保證，再者丙○○為取信於丁○○又多次以未經設立登記之ＨＯＬＬＹ  ＦＩＮＡＮＣＥ  Ｓ
    ＥＲＶＩＣＥ  ＣＯＭＰＡＮＹ名義製作交易明細交付予丁○○，迨八十七年間
    丙○○、乙○○關閉前開營業場所，避不見面，丁○○持上揭本票訴請法院請求
    給付票款，判決勝訴確定後，被告丙○○、乙○○二人仍拒不付款，始知受騙，
    因認被告二人共同涉有詐欺及違反公司法第十五條第二項、第一項之罪嫌。
二、公訴人認被告丙○○、林雲香共犯右揭犯行，無非以上開事實業據告訴人丁○○
    之指述綦詳，並有告訴人匯款至花旗銀行台北分行乙○○帳戶之匯款單據存根影
    本六紙、丙○○自稱是好利公司駐台代表之名片一紙、乙○○簽發之本票影本一
    紙、台灣台北地方法院八十八訴字第五十六號民事判決一件及經丙○○簽名之Ｈ
    ＯＬＬＹ  ＦＩＮＡＮＣＥ  ＳＥＲＶＩＣＥ  ＣＯＭＰＡＮＹ交易明細數張在
    卷為其論據。
三、按犯罪事實應依證據認定之，無證據不得推定其犯罪事實；又不能證明被告犯罪
    者，應諭知被告無罪之判決。刑事訴訟法第一百五十四條、第三百零一條第一項
    分別定有明文。又犯罪事實應依證據認定之，無證據不得推定其犯罪事實，認定
    不利於被告之事實，須依積極證據，苟積極證據不足為不利於被告事實之認定時
    ，即應為有利於被告之認定，另被害人之陳述，須無瑕疵，且就其他方面調查與
    事實相符，始得採為科刑之基礎；刑法第三百三十五條第一項侵占罪、第三百三
    十九條第一項詐欺罪之構成要件，分別須有意圖為自己或第三人不法之所有，而
    侵占自己持有他人之物及意圖為自己或第三人不法之所有，以詐術使人陷於錯誤
    而交付財物者始足當之，而公司法第十五條第一項第三項之罪係公司不得經營登
    記範圍以外之業務，而公司負責人違反經營登記範圍外之業務為構成要件。刑法
    上之共同正犯，以有意思之聯絡行為之分擔為要件，本案上訴人於他人之犯罪，
    既無聯絡之意思，又無分擔實施之行為，即不得以共犯論。刑法上之詐欺罪與侵
    占罪，雖同屬侵害財產法益之犯罪，然侵占罪係以行為人先持有他人之物，嗣變
    易其原來之持有意思而為不法所有之意思，予以侵占為構成要件；而詐欺罪係以
    行為人原未持有他人之物，因意圖不法所有，施用詐術手段使人陷於錯誤而交付
    財物為構成要件。兩者在行為人犯罪過程中，何時起意犯罪及其犯罪之方法均有
    差異，其社會基本事實難謂具有同一性。本件檢察官僅就詐欺事實提起公訴，原
    審審理結果既認為被告之行為不成立詐欺罪，自應就起訴之詐欺部分為無罪之判
    決；被告之行為如涉有侵占罪嫌，亦應由檢察官另行起訴，法院始得加以裁判（
    十八年度上字第六七三號、八十五年度易字第四三三二號、八十六年度台非字第
    三四三號判例可資參照）
四、訊據被告丙○○、乙○○對於右揭詐欺、違反公司法之事實堅詞否認，丙○○辯
    稱：其是專業的外匯投資者，向香港好利公司下單買賣外匯，租下台北市○○○
    路二０七號八樓Ａ室，作外匯投資買賣，可以省下手續費用，丁○○是朋友介紹
    認識，也在作股票，有豐富的金融知識，所以丁○○加入其工作室，用同一個帳
    戶向香港好利公司下單買賣外匯，丁○○獨立向香港好利公司下單買賣外匯，其
    收到香港好利之交易帳單後，再由其製作以ＨＯＬＬＹ  ＦＩＮＡＮＣＥ  ＳＥ
    ＲＶＩＣＥ  ＣＯＭＰＡＮＹ為名之對帳單交給丁○○，八十四年十一月到八十
    五年底其向丁○○之借款皆已返還，八十六年間丁○○匯入其前妻乙○○之帳戶
    之資金，皆為外匯買賣之保證金並非借款，八十七年二月初因其操作外匯失利，
    造成巨額虧損，遭到香港好利公司斷頭，並使同一帳戶內丁○○之資金亦受連累
    等語；乙○○辯稱：其末參與好利公司之外匯投資，不認識丁○○，係基於夫妻
    關係，將帳戶借給丙○○使用等語。經查，（一）告訴人丁○○於八十五、八十
    六年間與被告丙○○使用同一帳戶，向香港好利公司下單買賣外匯，業經被告丙○○供述在卷，並為告訴人所不否認，於八十八年十二月二日本院調查時稱：「
    在台灣丙○○是我老闆，ＨＯＬＬＹ  ＦＩＮＡＮＣＥ  ＳＥＲＶＩＣＥＣＯＭ
    ＰＡＮＹ是他成立之公司，以此ＨＯＬＬＹ（公司）向香港承作（指外匯買賣）
    」、八十八年十二月二十二日本院調查時稱：「我透過丙○○的公司再由黃的公
    司出具明細表給我，我用手寫的方式和丙○○對帳，香港方面確認後，丙○○會
    作明細表，給我」、「我打電話到丙○○的公司，由其公司職員接電話，由該職
    員再和香港聯絡（指下單買賣外匯），‧‧」，並有卷附之由丁○○所親寫之倉
    單明細（見本院卷被告答辯狀證二）、由丙○○親自簽名（英文名字）之ＨＯＬ
    ＬＹ  ＦＩＮＡＮＣＥ  ＳＥＲＶＩＣＥ  ＣＯＭＰＡＮＹ之對帳單多紙可資證
    明（見偵卷第三十六至三十九頁及本院被告答辯狀證四、證六）。（二）告訴狀
    所提之六紙匯款單，總金額為五百八十六萬五千元（起訴書誤載為五百八十八萬
    四千元），係匯給被告丙○○以為告訴人丁○○買賣外匯之保證金，其後因被告
    丙○○操作外匯失利而遭香港好利公司斷頭，波及告訴人丁○○，使其在共同帳
    戶內所餘之口數遭賣出，而無法求償等事實，亦經告訴人於本院八十八年十一月
    十一日調查時陳稱：「（問對丙○○所言有何意見）在八十六年底還有四十三萬
    餘元美金，我問丙○○如何處理，丙○○至今未處理（指未還錢）」（按前本院
    問被告丙○○，對告訴人之指述有何意見，借款有無包括在內，被告答：「八十
    五年底就沒有向丁○○借款，故借款是在八十五年底前，借款都已還清，告訴狀
    所附匯款內容，是告訴人操作外匯，因保證金不夠，而匯入的款項，非借款」，
    後本院立刻訊問告訴人時告訴人對被告前開供詞所為之回答）、「（問為何將錢
    匯給丙○○）皆為操作外匯，二十五‧五換算一美元，我用台幣匯，帳單是美金
    ，是我操作下單用，他的共同帳戶，他和我對作，若我買一張股票（按指一口，
    外匯買賣之單位），他就把我的賣掉，將錢提走，而我不知道，即在偵卷第四十
    九頁（指ＨＯＬＬＹ  ＦＩＮＡＮＣＥ  ＳＥＲＶＩＣＥ  ＣＯＭＰＡＮＹ之未
    平倉合約），當日結餘美金四十三萬多，在八十六年十二月十五日，核算匯率二
    十五‧五這是我和他對帳，尚有四十三萬美金，我以代號（指共同帳號）打電話
    給香港公司查，說已沒有四十三萬美金，也無股票（指結餘口數）我沒有授權丙○○處理我們共同帳戶，因我們和香港不熟，而丙○○和香港較熟，我因此向丙○○質問，他說要還給我（指因操作虧損之金額）‧‧」、八十八年十二月二十
    二日本院調查時陳稱：「我不知道丙○○何時將我們平倉掉，依偵卷第四十九頁
    未平倉合約，我們應剩四十三萬一千多美金」、「我爭議是指未平倉部分四十多
    萬美金，為何不見了，對借款部分不爭執，告訴狀會說是借款，是因為丙○○要
    將未平倉虧損的部分還我，所以我把他當作借款。」在卷足資證明。
    （三）被告丙○○、乙○○二人前係夫妻（於八十七年二月間離婚），被告丙○○在開設ＨＯＬＬＹ  ＦＩＮＡＮＣＥ  ＳＥＲＶＩＣＥ  ＣＯＭＰＡＮＹ及對
    香港操作外匯買賣時，曾使用其帳戶以其名義對外開立支票、本票之事實，業據
    被告丙○○供承在卷（見本院八十八年十月十四日調查筆錄）並有告訴人於八十
    八年十月十四日本院調查中之陳述：「（提示本票、支票三紙問其上筆跡是何人
    的）丙○○交給我的，我不知知是誰開的，其上日期是丙○○改的，字跡是何人
    的我不知道。我曾在公司有接到乙○○電話，找丙○○，我轉給丙○○」，又問
    被告丙○○「（提示本票、支票三紙）問其上字跡是你的）是我的字跡，我當面
    寫的，丁○○知道此事」，證人甲○○於本院八十九年一月十八日調查時證稱：
    「林沒有在公司內，有時會打電話給被告（丙○○）或送便當給他。」，依一般
    常情被告乙○○與被告丙○○在八十七年二月前係夫妻關係，被告乙○○將帳戶
    、支票、本票供被告丙○○經營公司之用，亦難認有悖常情，告訴人及證人亦僅
    係在電話中聽到被告乙○○打電話到公司，或到公司送便當給被告丙○○，皆難
    以此即認被告乙○○與被告丙○○有共同經營公司共同買賣外匯之行為。
五、綜上論述及證據，被告二人所辯應堪採信。起訴書所述之借款詐欺事實即不存在
    ，而告訴人所以匯款係為支付其操作外匯買賣之保證金，被告未以借款方式對告
    訴人施用詐術，且告訴人匯款亦非因陷於錯誤而為，核與刑法第三百三十九條第
    一項之詐欺罪，構成要件即有不符，且被告丙○○係以ＨＯＬＬＹ  ＦＩＮＡＮ
    ＣＥ  ＳＥＲＶＩＣＥ  ＣＯＭＰＡＮＹ之名義向外招募會員，從事外匯買賣，
    並以ＨＯＬＬＹＦＩＮＡＮＣＥ  ＳＥＲＶＩＣＥ  ＣＯＭＰＡＮＹ出具對帳
    單，並非香港好利金銀珠寶有限公司之台灣負責人，亦非以該珠寶公司經營外匯
    買賣，被告丙○○所經營ＨＯＬＬＹ  ＦＩＮＡＮＣＥ  ＳＥＲＶＩＣＥ  ＣＯ
    ＭＰＡＮＹ，雖未經登記而從事外匯買賣之業務，其行為與公司法第十五條第一
    項、第三項之罪構成要件亦不相符，自均難以該罪相繩，此外復查無其他積極證
    據足資認定被告二人有詐欺犯行及違反公司法第十五條第一項、第三項之罪，自
    不能證明其犯罪，應為無罪判決之諭知。
六、另查，被告丙○○以ＨＯＬＬＹ  ＦＩＮＡＮＣＥ  ＳＥＲＶＩＣＥ  ＣＯＭＰ
    ＡＮＹ之名義向外招募會員，以共同帳戶向香港好利公司下單，從事外匯買賣，
    並以ＨＯＬＬＹ  ＦＩＮＡＮＣＥ  ＳＥＲＶＩＣＥ  ＣＯＭＰＡＮＹ出具對帳
    單與會員對帳及收取手續費之行為；其與告訴人所用共同之帳戶，向香港好利公
    司下單買賣外匯期間，因被告丙○○擴張信用，操作失利，造成同一帳戶內之告
    訴人原應有未平倉之口數（帳面數額為美金四十三萬七千一百五十四元，小數點
    以下不論），亦經香港好利公司平倉結算等情，是否已涉有侵占及違反公司法第
    十九條之罪行，因與本件檢察官起訴事實並非同一，亦無裁判上一罪關係，本院
    無法併予審理，自應由檢察官另行偵查起訴，附此敘明。
據上論斷，應依刑事訴訟法第三百零一條第一項前段，判決如主文。
本案經檢察官馮成到庭執行職務。
中      華      民      國      八十九      年     二     月    廿五    日
                      臺灣臺北地方法院刑事第九庭
                                        法    官  王  綽  光
右正本證明與原本無異。
如不服本判決，應於判決送達後十日內，向本院提出上訴狀。
                                        書 記 官  潘  惠  梅
中      華      民      國      八十九      年     二     月    廿九    日


司法院資訊處製作；財團法人民間司法改革基金會備份。
